臺灣高雄地方法院民事判決            100年度重訴字第182號
原      告  世國大飯店股份有限公司
法定代理人  張文奇
訴訟代理人  林福川
            吳澄潔律師
複代理人    鄭淑貞律師
被      告  黃博弘
訴訟代理人  鄭曉東律師
            魏緒孟律師
上列當事人間請求損害賠償事件，本院於民國100 年11月21日言
詞辯論終結，判決如下：
    主      文
被告應給付原告新臺幣柒佰玖拾貳萬元，及自民國九十九年十一
月五日起至清償日止，按週年利率百分之五計算之利息。
訴訟費用由被告負擔。
本判決第一項於原告以新台幣貳佰陸拾肆萬元供擔保後，得為假
執行。
    事實及理由
一、原告主張：原告前因經營不善，遂由訴外人即當時之股東蔡
    三貴於民國97年2 月間將原告所有坐落高雄市○○區○○段
    第773 、778 、779 、780 、781 地號土地暨其上同段1508
    、1584建號建物（即門牌號碼為高雄市新興區○○○路64號
    房屋，以下合稱系爭房地），持向合作金庫商業銀行股份有
    限公司（以下稱合作金庫）辦理貸款新臺幣（以下同）3300
    萬元，同時設定4200萬元最高限額抵押權予該銀行，嗣於97
    年2 月29日由該銀行將所貸得3300萬元匯入原告帳戶。又上
    述貸款3300萬元本應屬原告之財產，詎被告竟意圖為自己不
    法之所有，由蔡三貴分別於97年2 月29日、3 月3 日將其中
    450 萬元、342 萬元（合計792 萬元，以下稱系爭款項）匯
    入被告指定訴外人許全輝所開設合作金庫灣內分行00000000
    00000 號帳戶（以下稱系爭帳戶）後，旋由被告逕將系爭款
    項加以領用而侵占入己。為此爰依侵權行為及不當得利之法
    律關係提起本訴，並聲明：(1)被告應給付原告792 萬元，及
    自起訴狀繕本送達翌日起至清償日止，按週年利率5%計算之
    利息；(2)願供擔保請准宣告假執行。
二、被告則以：緣原告早期股東逕將系爭房地登記在公司名下卻
    漏未記帳，且此舉相當於股東將該不動產之價額借貸予公司
    ，為求會計帳目與公司財產名目相符，遂由訴外人即會計師
    曾季國於96年間將原告會計帳冊其中「負債」欄之「股東往
    來」會計科目記入「5900萬元」，同時在「資產」欄記入系
    爭房地價值，用以代表原告對該股東負有債務，而被告既為
    原告之實際股東，當然承受此項債權。又伊於93年間以850
    萬元價金暨訴外人許全輝之名義向訴外人蔡珍介、呂美惠、
    蔡顒聿等3 人購買該3 人所有原告公司股份5270股，但該股
    份帳面淨值約僅200 餘萬元，故實際上可知伊所購買上述股
    份之實際價值乃包括其他如土地資產等概括權利。再當時原
    告負責人即訴外人孫安伶乃係蔡三貴委託掛名之董事長，實
    際負責人仍為蔡三貴，故系爭款項既由蔡三貴匯入系爭帳戶
    ，自屬有代表權人對外代表公司之行為而發生清償效力，況
    伊與蔡三貴、訴外人孫傳宗為原告公司實際3 大股東，渠3
    人均同意以上述方式清償原告對股東之債務，亦應視為業經
    全體股東同意而為清償。準此，伊所領取系爭款項實係作為
    原告向伊清償債務之用，並非不法侵占所得。再退步言之，
    如認系爭款項匯款過程須先經原告踐行開會程序，惟原告之
    匯款行為即公司董事長之行為已獲授權，應有表現代理之適
    用，亦生清償之效力。況系爭款項係匯入原告名義上股東許
    全輝所開設之系爭帳戶，而伊領用該筆款項乃係本於其與許
    全輝間之法律關係，益證伊受領該款項為合法有據。另縱認
    系爭款項並不生清償債務之效力，惟因伊對原告既有上述債
    權存在，自得依法主張抵銷，故原告亦不得請求返還792 萬
    元。此外，原告前於97年5 月間業已知悉本件侵權行為之事
    實，卻遲至99年11月1 日方始起訴，應已罹於時效等語資為
    抗辯。並聲明：原告之訴及假執行之聲請均駁回。
三、兩造爭執及不爭執事項：
  (一)當事人不爭執部分：
    (1)系爭房地先前均係以「買賣」為由而登記為原告所有，原
      因發生日期各為61年6 月29日（系爭780 、781 號土地，
      ）、61年10月12日（系爭779 號土地）、69年3 月18日（
      系爭1508號建物）、77年3 月30日（系爭778 號土地及系
      爭1584號建物，該土地重測前為）及90年6 月6 日（系爭
      773 號土地，以上參見本院卷第106 至111 頁）。
    (2)被告黃博弘前於93年11月間，以許全輝之名義向訴外人呂
      美惠（105 股）、蔡珍介（4165股）、蔡顒聿（1000股）
      購買原告公司股份合計5270股而為該公司之實際股東。
    (3)蔡三貴前於97年2 月間，將原告所有系爭房地持向合作金
      庫辦理貸款3300萬元，嗣該銀行核撥款項後，再由蔡三貴
      分別於97年2 月29日、3 月3 日將上述款項其中450 萬元
      、342 萬元（合計792 萬元即系爭款項）匯入被告所指定
      之系爭帳戶，嗣由被告予以提領使用。
    (4)原告前於96年11月申請辦理變更登記，由訴外人孫安伶、
      蔡三貴分別擔任該公司董事長及董事。嗣自97年5 月21日
      起由張文奇擔任董事長一職，復於同年月27日據以辦理變
      更登記（參見本院卷第61至64頁）。
    (5)原告訴訟代理人即監察人林福川前於97年9 月1 日具狀對
      被告提起侵占及背信罪之刑事告訴，經臺灣高雄地方法院
      檢察署檢察官實施偵查後提起公訴，由本院以99年度易字
      第815 號判決判處有期徒刑1 年4 月確定，因被告不服原
      判決提起上訴，現由臺灣高等法院高雄分院審理中（以下
      稱系爭刑事案件）。
  (二)當事人爭執部分：
    (1)被告是否果有基於股東身分而對原告取得債權？
    (2)原告主張侵權行為部分是否已罹於時效？如未罹於時效，
      則其此項請求有無理由？
    (3)又原告另依不當得利之法律關係請求被告返還系爭款項，
      有無理由？
四、本院之判斷：
  (一)被告是否果有基於股東身分而對原告取得債權？
    按當事人主張有利於己之事實者，就其事實有舉證之責任，
    民事訴訟法第277 條定有明文。又主張法律關係存在之當事
    人，須就該法律關係發生所須具備之特別要件，負舉證之責
    任。本件固據被告迭稱：依原告96年度資產負債表其中負債
    欄「股東往來」項下記載5900萬元，足見該公司確有積欠股
    東5900萬元，伊既為實際股東，當然承受此項債權云云。然
    系爭土地俱以「買賣」而登記為原告所有，且原因發生日期
    各為61年6 月29日（系爭780 、781 號土地）、61年10月12
    日（系爭779 號土地）、77年3 月30日（系爭778 號土地）
    及90年6 月6 日（系爭773 號土地）一節，已如前述。又依
    證人即會計師曾季國前於系爭刑事案件審判中證述：96年資
    產負債表記載股東往來5900萬元是因為系爭土地登記所有權
    人為原告，但一開始沒有放在帳上，為了平衡資產與負債，
    遂以該土地公告現值計算後而為此記載，又因當初購買土地
    時沒有入帳，如果放在股東權益欄「資本公積」項下，等於
    是將土地捐給公司及所有股東，但是公司股東有很多位，買
    土地的人沒有義務將土地給所有股東受益，故伊認為放在股
    東往來比較合適，但不清楚是何位股東提供土地等語（參見
    99年度易字第815 號卷二第127 至128 頁），及證人蔡三貴
    到庭證稱：原告公司最初係由其父（即訴外人蔡來賀）獨資
    設立，其他股東只是人頭，但不清楚伊父親究係以公司或個
    人名義購買系爭土地，亦不清楚資金來源等語（參見本院卷
    第260 至261 頁）交參以觀，可知系爭土地早於證人曾季國
    製作96年度資產負債表前本已登記為原告所有，僅因該年度
    欲將系爭土地補列入固定資產項下，且為使原告當年度資產
    負債表得以平衡表達，遂將負債欄「股東往來」項目中認列
    5900萬元，惟觀乎證人曾季國僅以個別股東不可能無償提供
    系爭土地予原告作為公司資產為由，且其是時既未明確查核
    系爭土地實際交易經過，即徒憑個人主觀臆測而遽為上述記
    載，自無從率爾採為有利於被告之認定。再縱令原告先前果
    因股東提供系爭土地作為公司資產而負有債務，被告既係繼
    受原股東蔡珍介、呂美惠、蔡顒聿等3 人而取得原告公司股
    份，惟被告既未能證明蔡珍介等3 人果係提供系爭土地或基
    於其他原因對原告取得前開債權等情為真，是其空言主張係
    繼受原股東權益而取得債權云云，容非有據。其次，被告另
    辯以：伊於93年間以850 萬元向蔡珍介等3 人購買原告股份
    5270股，但該股份帳面淨值約僅200 餘萬元，可知伊所購買
    股份實際價值尚包括其他如土地資產等概括權利云云。惟本
    院細繹原告93年度資產負債表（參見99年度易字第815 號卷
    一第96頁）固定資產項下並未記載包括系爭土地在內，負債
    欄亦未記載任何股東往來金額，則被告當時何以知悉原股東
    即蔡珍介等3 人果有對原告取得債權，並據此計算購買渠等
    名下股份所需價金數額，誠非無疑。況依原告96年度資產負
    債表所記載股東往來5900萬元，及原告股份總數1 萬6000股
    暨被告所實際持有5270股之比例計算，依被告所述其就該「
    股東往來」部分所取得債權數額應為1943萬3125元（5900萬
    元÷1 萬6000股×5270股≒1943萬3125元），若依被告所述
    前開股份是時淨值約僅200 餘萬元，則其僅以約600 萬元（
    850 萬元減去200 餘萬元）之溢價，竟得一併購得上述1943
    萬3125元之債權（尚不包括系爭建物之價值），亦顯與常理
    有違，故被告此部分辯詞實非可採。揆諸前揭說明，被告既
    未積極證明原股東蔡珍介等3 人果有提供系爭土地予原告作
    為公司資產或基於其他原因而取得債權，是其辯稱係基於股
    東身分而對原告取得債權云云，洵無足採。
  (二)原告主張侵權行為部分是否已罹於時效？如未罹於時效，則
    其此項請求有無理由？
    次按，因侵權行為所生之損害賠償請求權，自請求權人知有
    損害及賠償義務人時起，2 年間不行使而消滅，民法第197
    條第1 項前段定有明文。又關於侵權行為損害賠償請求權之
    消滅時效，應以請求權人實際知悉損害及賠償義務人時起算
    ，非以知悉賠償義務人因侵權行為所構成之犯罪行為經檢察
    官起訴，或法院判決有罪為準，最高法院72年台上字第738
    號判例意旨可資參照。至公司性質上屬於法人組織，雖與自
    然人同具有獨立人格而得為法律行為之主體，惟實際上既由
    自然人所設立及經營，且對外之法律行為仍須由具有行為能
    力之自然人代表為之，是有關上述請求權人知悉損害及賠償
    義務人之認定，自應以依法有權代表公司之人是否知悉一節
    作為認定依據，方屬允當。查原告法定代理人張文奇前自97
    年5 月21日起擔任該公司董事長一職，且於本院審理中自承
    ：伊係實際負責飯店內部營運事宜，且於林福川（即張文奇
    之配偶，亦為原告公司監察人）對被告提起刑事告訴前，即
    已知悉原告貸款所得款項其中792 萬元匯入被告指定帳戶，
    並經林福川告知錢是遭被告拿走，所以才提起刑事告訴請被
    告還錢等語綦詳（參見本院卷第204 至205 頁），又參以林
    福川前於97年9 月1 日即具狀以該公司貸款所得其中792 萬
    係匯入被告指定系爭帳戶為由，對被告提起侵占及背信之刑
    事告訴（參見97年度他字第6632號卷第1 至3 頁），適可推
    知張文奇至遲於97年9 月1 日前業已知悉其所指被告上述不
    法侵權之情事。參以前開說明，暫不論被告此舉是否果已該
    當侵權行為之要件，惟自原告法定代理人知悉上情起至原告
    99年11月1 日提起本件訴訟止，期間既已逾2 年而罹於法定
    請求權時效，故被告就此部分主張時效抗辯應屬可採，至原
    告主張應自刑事案件起訴後方能起算時效云云，顯與首揭說
    明有悖，是其主張依侵權行為請求部分要屬無理由而不應准
    許。
  (三)又原告另依不當得利之法律關係請求被告返還系爭款項，有
    無理由？
    (1)查蔡三貴前於97年2 月29日、3 月3 日分別將原告貸款所
      得款項其中450 萬元、342 萬元（合計792 萬元即系爭款
      項）匯入被告所指定系爭帳戶，嗣由被告予以提領使用之
      情，業為兩造所不爭執，是此部分事實應堪認定。又依證
      人蔡三貴到庭證述：伊於貸款前曾多次與被告討論，被告
      確實知悉向銀行辦理貸款一事，並約定俟銀行核撥貸款後
      ，將依股權比例匯至股東帳戶，此情係由伊與被告自行開
      會討論，事前並未將開會時間及討論事項告知另名股東孫
      傳宗，僅於事後將會議結果通知孫傳宗等語（參見本院卷
      第266 、269 頁），由此可知將系爭款項匯至被告所指定
      系爭帳戶一事，乃係由蔡三貴與被告所共同決定，且此舉
      目的在於將部分貸款金額依持股比例交予各股東受領，而
      被告既自承其為原告公司之實際股東無訛，故本件仍應認
      定被告方為系爭款項之實際受領人，尚不因該筆款項前由
      被告指定匯入第三人即許全輝名義所開立之系爭帳戶而異
      此認定。
    (2)又本件尚無從積極證明被告果因買受原股東蔡珍介、呂美
      惠、蔡顒聿等3 人名下股權而對原告取得債權之情事，已
      如前述，是被告辯稱受領系爭款項係用以清償伊對原告之
      債權云云，洵非可採。再依證人蔡三貴到庭證述：當初係
      因公司營運周轉、裝潢及購買鄰近土地之故而辦理貸款，
      且伊是時負責保管公司帳戶及印章，被告及孫傳宗不放心
      將錢放在公司帳戶由伊保管，遂決定將貸款所得分別存入
      股東指定帳戶，由各股東負責保管，取得貸款後除將300
      萬元放在原告帳戶及600 萬元作為清償原告債務及營運之
      用外，其餘2400萬元則依伊1200萬元、被告800 萬元（扣
      除被告另須負擔律師費用8 萬元後即剩餘系爭款項792 萬
      元）及孫傳宗400 萬元之比例交予各股東，等將來公司需
      要時，再開會討論如何將該款項還給公司等語（參見本院
      卷第263 、266 至268 頁），核與其先前在系爭刑事案件
      中所述之情大抵相符。至該證人針對系爭款項究係分配予
      被告受領或僅約定由被告代為保管一節，先後所述內容雖
      略有歧異，然本院審諸系爭款項既係由原告將營運所需固
      定資產持向銀行抵押申辦貸款所得，性質上顯非公司之營
      業利潤，衡情當不生分配盈餘之問題。復佐以被告及其餘
      股東日後仍須就各自所受領款項負有返還之責，綜此足見
      被告受領系爭款項性質上僅係代為保管之情，應堪認定。
      至證人孫傳宗雖另證稱：伊不清楚蔡三貴交予伊收受之10
      0 餘萬元是由原告向銀行貸款而來，且該筆款項係蔡三貴
      作為清償私人對伊欠款之用，將來沒有返還予公司之問題
      等語（參見本院卷第258 頁），然本院審諸此情實係肇因
      於蔡三貴及孫傳宗彼此間尚有多筆買賣股份暨個人借貸債
      務未予釐清，且渠2 人針對孫傳宗上述受領保管款項應否
      先行扣除個人債務之主觀認知未臻相同所致，要無從率爾
      憑為有利於被告之認定。
    (3)按股份有限公司之股東會，除公司法另有規定外，由董事
      會召集之，公司法第171 條定有明文。又董事會由董事長
      召集之；公司業務之執行，除公司法或章程規定應由股東
      會決議之事項外，均應由董事會決議行之，並為該法第20
      3 條第1 項、第202 條所明定。而無召集權人召集之股東
      會所為之決議，參照最高法院28年上字第1911號判例意旨
      ，為當然無效。職是之故，董事之一人未經董事會之決議
      ，擅以董事會名義召集股東會，即屬無權召集，所為之決
      議當然無效（最高法院99年度台上字第1091號判決意旨參
      照）。故召開股東會雖不以採行特定形式為必要，但仍須
      由有召集權之人依法定程序予以召集，方稱適法，要不容
      個別股東任意為之，藉以保障其餘股東之權益。查蔡三貴
      前將原告辦理貸款其中部分金額依股權比例交予各股東加
      以保管之舉，乃係蔡三貴與被告自行討論決定，事前並未
      將開會時間及討論事項告知孫傳宗，僅在事後始將討論結
      果通知孫傳宗，且孫傳宗事前全未知情等情，各據證人蔡
      三貴、孫傳宗到庭證述屬實，俱如前述。至依蔡三貴所述
      其與被告合計實際持有原告股權雖已達總股數6 分之5 （
      扣除孫傳宗所實際持有6 分之1 股權），然參諸原告前向
      銀行申辦貸款時仍係由孫安伶擔任董事長，姑不論孫安伶
      名下所登記股份是否果為蔡三貴所持有、抑或向來均由蔡
      三貴據以行使股東權利，揆諸前開說明，有關原告公司股
      東會之召集，仍應由孫安伶以董事長名義為之，且須踐行
      公司法第172 條所定召集程序暨依法決議通過後方得為之
      ，惟依前述蔡三貴及被告2 人僅係自行討論即逕行決定將
      系爭款項交予被告暫為保管，既未依法召開股東會決議通
      過，自不得憑為被告取得系爭款項之合法權源。再者，蔡
      三貴先前雖擔任原告公司總經理，然依前述其與被告均係
      本於股東地位而針對委託保管系爭款項一事進行討論，且
      未經股東會合法決議即由蔡三貴逕將系爭款項匯入系爭帳
      戶，復無從採認蔡三貴於匯款前果有獲得原告法定代理人
      之授權，客觀上實難遽認蔡三貴係合法代理原告而為此匯
      款之決定。此外復未見被告針對原告業已知悉蔡三貴表示
      為其代理人而將系爭款項匯入系爭帳戶，且不為反對之意
      思表示一節舉證以實其說，故被告另主張蔡三貴此舉應有
      表現代理之適用云云，亦非可採。
    (4)按民法第179 條規定不當得利之成立要件，必須無法律上
      之原因而受利益，致他人受損害，且該受利益與受損害之
      間應有因果關係存在。又不當得利返還請求權與損害賠償
      請求權，法律上之性質雖有未同，但二者訴訟上所據之事
      實如屬同一，則原告起訴時雖係基於侵權行為之法律關係
      ，然在訴訟進行中於他造為時效之抗辯後，亦不妨再基於
      不當得利之請求權而為主張。承前所述，被告乃係基於保
      管之目的而實際受領系爭款項，且此項約定僅係蔡三貴與
      被告逕以股東身份自行約定，要非由原告公司董事長決定
      或經股東會合法決議，依法自不得執以對抗原告。是被告
      受領系爭款項既無法律上原因，並使原告受有此等財產損
      害，故原告本於不當得利之法律關係請求被告返還系爭款
      項，自屬有理由。至被告另抗辯系爭款項係匯入許全輝所
      開設之系爭帳戶，伊領用該筆款項係本於其與許全輝間之
      法律關係云云，亦屬無稽而不足採信。
  (四)末按，依民法第229 條規定給付無確定期限者，債務人於債
    權人得請求給付時，經其催告而未為給付，自受催告時起，
    負遲延責任；其經債權人起訴而送達訴狀，或依督促程序送
    達支付命令，或為其他相類之行為者，與催告有同一之效力
    。查本件係經原告提起刑事附帶民事訴訟，起訴狀繕本前於
    99年11月4 日送達予被告收受，故原告請求被告就上述應給
    付款項792 萬元自送達起訴狀繕本之翌日即99年11月5 日起
    至清償日止按週年利率5%計算之利息，亦屬有據。
五、綜前所述，原告依據不當得利之法律關係請求被告給付792
    萬元，及自99年11月5 日起按週年利率5%計算之利息為有理
    由，應予准許。又本件茲據原告陳明願供擔保聲請宣告假執
    行，經核要無不合，爰酌定相當擔保金額併准許之。
六、本件事證已臻明確，兩造其餘主張陳述及所提證據方法，經
    本院斟酌後認均不足以影響本判決結果，自無逐一詳予論駁
    之必要，併此敘明。
七、據上論結，本件原告之訴為有理由，依民事訴訟法第390 條
    第2 項、第78條，判決如主文。
中    華    民    國    100   年    12    月    5     日
                  民事第六庭  法  官  陳明呈
以上正本係照原本作成。
如對本判決上訴，須於判決送達後20日內向本院提出上訴狀。如
委任律師提起上訴者，應一併繳納上訴審裁判費。
中    華    民    國    100   年    12    月    5     日
                              書記官  黃靖媛